【裁判字號】    97,上訴,3051
【裁判日期】    980428
【裁判案由】    違反槍砲彈藥刀械管制條例
【裁判全文】
臺灣高等法院臺中分院刑事判決        97年度上訴字第3051號
上  訴  人
即  被  告  乙○○
選任辯護人  常照倫  律師
            徐祐偉  律師
上列上訴人因違反槍砲彈藥刀械管制條例案件，不服臺灣南投地
方法院97年度訴字第377號中華民國97年10月15日第一審判決 （
起訴案號：臺灣南投地方法院檢察署97年度偵字第916號） ，提
起上訴，本院判決如下：
    主    文
原判決撤銷。
乙○○未經許可，持有可發射金屬具有殺傷力之土造長槍，處有
期徒刑壹年捌月，併科罰金新臺幣伍萬元，罰金如易服勞役，以
新臺幣壹仟元折算壹日。扣案之土造長槍壹枝（槍枝管制編號：
0000000000號）沒收。
    犯罪事實
一、乙○○（同起訴案號所涉賭博案件，另經臺灣南投地方法院
    於98年3月25日以98年度簡上字第5號判處有期徒刑 2月）明
    知未經主管機關許可，不得擅自持有可發射金屬（彈丸）具
    有殺傷力之土造長槍，竟於民國97年1月28日下午6時許，在
    其位於南投縣國姓鄉柑林村清德巷22號住處附近溪邊之河沙
    岸上，發現有槍柄露出地面進而挖取拾獲遭不詳姓名、年籍
    及住居所之人拋棄而屬無主物（因無法查明來源，未能證實
    是否為遺失物、漂流物或其他離本人所持有之物）之由具擊
    發機構之木質槍身及土造金屬槍管組合而成，擊發功能正常
    ，可供擊發口徑0.22吋建築工業用彈（作為發射動力），用
    以發射彈丸使用，具殺傷力之土造長槍 1枝（槍枝管制編號
    ：0000000000號），即將之攜回藏放於其上址住處內，並自
    斯時起，未經許可而持有之。嗣於97年 2月12日（起訴書誤
    載為15日）下午16時30分許，經警徵得乙○○之同意後，在
    其上址住處執行搜索而查獲，並在廚房冰箱靠牆壁處扣得上
    開可發射金屬（彈丸）具有殺傷力之土造長槍1枝。
二、案經南投縣警察局埔里分局報請臺灣南投地方法院檢察署檢
    察官偵查起訴。
    理    由
壹：有關於證據能力部分：
一、按刑事訴訟法第159條之5第2項所定 ：「當事人、代理人或
    辯護人於法院調查證據時，知有第159條第1項不得為證據之
    情形，而未於言詞辯論終結前聲明異議者，視為有前項之同
    意。」乃係基於證據資料愈豐富，愈有助於真實發現之理念
    ，酌採當事人進行主義之證據處分權原則，並強化言詞辯論
    主義，透過當事人等到庭所為之法庭活動，在使訴訟程序順
    暢進行之要求下，承認傳聞證據於一定條件內，得具證據適
    格。此種「擬制同意」，因與同條第 1項之明示同意有別，
    實務上常見當事人等係以「無異議」或「沒有意見」表示之
    ，斯時倘該證據資料之性質，已經辯護人閱卷而知悉，或自
    起訴書、原審判決書之記載而了解，或偵、審中經檢察官、
    審判長、受命法官、受託法官告知，或被告逕為認罪答辯或
    有類似之作為、情況，即可認該相關人員於調查證據之時，
    知情而合於擬制同意之要件（最高法院96年度臺上字第4174
    號判決意旨參見）。經查，本判決下列所引用之被告以外之
    人於審判外之陳述【指書面陳述（如南投縣政府警察局埔里
    分局同意搜索書、臨檢紀錄表、扣押物品目錄表、搜索扣押
    筆錄、內政部警政署刑事警察局函文及該函文所附之槍枝殺
    傷力鑑定說明等）】，檢察官、被告及其選任辯護人等於本
    院準備程序及審判期日中均未對此部分之證據表示意見，且
    迄至言詞辯論終結前亦未聲明異議，本院審酌上開證據資料
    製作時之情況，尚無違法不當及證明力明顯過低之瑕疵，亦
    認為以之作為證據應屬適當，揆諸前開規定，爰依刑事訴訟
    法第159條之5規定，認本院後述之前揭證據等【指書面陳述
    （如南投縣政府警察局埔里分局同意搜索書、臨檢紀錄表、
    扣押物品目錄表、搜索扣押筆錄、內政部警政署刑事警察局
    函文及該函文所附之槍枝殺傷力鑑定說明等）】均有證據能
    力。
二、按法院或檢察官得囑託醫院、學校或其他相當之機關、團體
    為鑑定，或審查他人之鑑定 ，並準用第203條至第206條之1
    之規定 （不包括第202條囑託個人鑑定時應命鑑定人於鑑定
    前具結之規定），而鑑定之經過及其結果，應命鑑定人以言
    詞或書面報告，刑事訴訟法第208條第1項前段及第206條第1
    項分別定有明文。另現行刑事訴訟法關於鑑定之規定，除選
    任自然人充當鑑定人外，另設有囑託機關鑑定制度。依刑事
    訴訟法第198條、第208之規定，不論鑑定人或鑑定機關、團
    體，固均應由法院、審判長、受命法官或檢察官視具體個案
    之需要而為選任 、囑託，並依同法第206條之規定，提出言
    詞或書面報告，始符合同法第159條第1項所定得作為證據之
    「法律有規定」之情形，否則所為之鑑定，仍屬傳聞證據。
    然於司法警察機關調查中之案件，為因應實務上，或因量大
    、或有急迫之現實需求，併例行性當然有鑑定之必要者，例
    如毒品之種類與成分、尿液之毒品反應，或者槍、彈有無殺
    傷力等鑑定，基於檢察一體原則，得由該管檢察長對於轄區
    內之案件，以事前概括選任鑑定人或囑託鑑定機關、團體之
    方式，俾便轄區內之司法警察官、司法警察對於調查中之此
    類案件，得即時送請先前已選任之鑑定人或囑託之鑑定機關
    、團體實施鑑定，以求時效（見法務部92年9月1日法檢字第
    0920035083號函參照，刊載於法務部公報第312期） 。此種
    由檢察機關概括選任鑑定人或概括囑託鑑定機關、團體，再
    轉知司法警察官、司法警察於調查犯罪時參考辦理之作為，
    法無明文禁止，係為因應現行刑事訴訟法增訂傳聞法則及其
    例外規定之實務運作而為。此種由司法警察官、司法警察依
    檢察官所概括選任之鑑定人或囑託鑑定機關、團體所為之鑑
    定結果，與檢察官選任或囑託為鑑定者，性質上並無差異，
    同具有證據能力。又法律已原則規定為有證據能力者，倘為
    當事人所不爭執者，即無贅敘說明其為有證據能力之必要。
    查內政部警政署刑事警察局係經臺灣高等法院檢察署檢察長
    概括選任有關槍砲、彈藥之鑑定機關，本案承辦之南投縣政
    府警察局埔里分局，於偵查之前階段，將查扣之土造長槍送
    請內政部警政署刑事警察局進行鑑定，該局因此出具之槍彈
    鑑定書，為實施鑑定之人員依專業知識經驗陳述其判斷意見
    ，自屬刑事訴訟法第159條第1項所指例外情形，且該鑑定書
    內已具體載明鑑定方法（即經過）為性能檢驗法及其結果，
    已符合鑑定報告書之法定記載要件，具有證據能力。
三、至卷附之現場照片、查扣物品照片等照片，均係屬機械性紀
    錄特徵，也就是認識對象的是照相鏡頭，透過鏡頭形成的畫
    面映寫入膠卷或特定儲存設備內（如記憶卡），然後還原於
    照相紙上，故照相中不含有人的供述要素，在現實情形與作
    為傳達結果的照相，在內容上的一致性是透過機械的正確性
    來加以保障的，在照相中並不存在人對現實情形的知覺、記
    憶，在表現時經常可能發生的錯誤（如知覺的不準確、記憶
    隨時間推移而發生的變化、遺忘），故照相當然是非供述證
    據，並無傳聞法則之適用，惟上開照片既係透過相機拍攝後
    所得，且與本案犯罪事實具有關聯性，且被告及其選任辯護
    人對於卷內所附之上揭各該照片亦均未表示異議，主張係執
    法人員違法取得，經查又無不得作為證據之事由，依法自得
    作為證據，而有證據能力。
四、本件扣案之土造長槍 1枝，係非屬供述證據，而無傳聞法則
    之適用。惟查，上開扣案之土造長槍 1枝係由員警依法定程
    序（指同意搜索）合法扣得，且亦與本案具有關聯性，當有
    證據能力。
五、按被告之自白，非出於強暴、脅迫、利誘、詐欺、疲勞訊問
    、違法羈押或其他不正之方法，且與事實相符者，得為證據
    ，刑事訴訟法第156條第1項定有明文。本件被告於警詢、偵
    查中及原審審理時均自白犯罪，且於本院行準備程序及審理
    時均未曾提出於警詢、偵查中及原審審理時有何遭受強暴、
    脅迫、利誘、詐欺、疲勞訊問、違法羈押或其他不正之方法
    ，始為自白之主張，是以被告於警詢、偵查中及原審審理時
    所為之自白，既與事實相符，自具有證據能力。
貳：有關於認定犯罪事實部分：
一、訊據上訴人即被告（以下稱：被告）對於上揭時、地為警查
    扣土造長槍 1枝（槍枝管制編號：0000000000號）之事實固
    不否認，惟矢口否認有非法持有槍械之故意，並辯稱：伊不
    知道該枝槍是否具有殺傷力，該土造長槍裡面也沒有子彈。
    伊撿到後剛好是過年，就丟在一邊，伊沒有使用過該枝土造
    長槍，伊是撿到的不是要據為己有云云。被告之選任辯護人
    則為被告辯護略稱：本件扣案之土造長槍雖經過刑事警察
    局鑑定該槍枝具有殺傷力，然目前鑑識槍砲是否具有殺傷力
    仍有認定之客觀標準，惟原審判決書內，就扣案槍枝發射彈
    丸之發射動能並未說明，是無從據以判斷其認定有殺傷力之
    確實依據為何？又被告素行良好，並無前科，以農耕為生
    ，雖拾獲土造長槍，但並無子彈，足見無發射使用之意圖，
    被告亦無從判斷該槍械之殺傷力，主觀上並無涉犯非法持有
    槍械之故意，是否應予論罪即有疑義。該扣案土造長槍是
    被告過年時撿到的放在家裡，也沒有意識到要送到警察局，
    也沒有侵占的意思，只是放著因過年忘記。被告妻子是越
    南籍的妻子，家中有幼女3人、老母1人，都是要由被告照顧
    ，倘因一時失慮入監，全家均陷困境，請考量被告情況從輕
    量刑，並給予緩刑，以勵自新等語。
二、本院查：
  (1)本件對於在上揭時、地為警查扣土造長槍 1枝（槍枝管制編
    號：0000000000號）之事實，業據被告乙○○先後於警詢、
    偵訊中、原審及本院審理時均坦承不諱，並有南投縣政府警
    察局埔里分局搜索、扣押筆錄暨扣押物品目錄表 1份、查獲
    槍枝照片2幀在卷可稽，及土造長槍1枝扣案足資佐證。而上
    開扣案之土造長槍 1枝經送鑑定結果，認係土造長槍，由具
    擊發機構之木質槍身及土造金屬槍管組合而成，擊發功能正
    常，可供擊發口徑0.22吋建築工業用彈（作為發射動力），
    用以發射彈丸使用，認具殺傷力，有內政部警政署刑事警察
    局97年3月13日刑鑑字第0970022903號槍彈鑑定書1份在卷可
    憑，足見該土造長槍 1枝確可發射金屬（即彈丸）且具有殺
    傷力無訛。
  (2)按槍砲彈藥刀械管制條例第八條所稱「可發射金屬或子彈具
    有殺傷力之各式槍砲」，係指具有適於發射金屬或子彈之正
    常結構與功能，而對人體具有殺傷力者而言，至其是否足以
    「使人喪失戰鬥能力」或足以「穿入『豬體』皮肉」，則非
    所問（最高法院96年度臺上字第5110號判決意旨參見）。又
    本件扣案之槍枝（槍枝管制編號：0000000000號）業經本局
    採以國內、外槍彈鑑定領域共同認可之「性能檢驗法」鑑定
    完畢，確認具有殺傷力無誤，考量正確、合法及安全等原則
    ，已無再以「動能測試法」實際進行試射之必要。槍枝與子
    彈二者殺傷力之關係如下：本局針對槍枝及子彈係各自鑑定
    其殺傷力，惟鑑定具殺傷力之槍枝（子彈），需搭配「適用
    」之子彈（槍枝）射擊，始有殺傷效果，以 1枝具殺傷力之
    口徑0.357吋制式轉輪手槍及 1顆具殺傷力之口徑9mm制式子
    彈為例，因兩者口徑相異，雖均具殺傷力，惟無法互相搭使
    用產生殺傷效果 ，故具殺傷力之口徑0.357吋制式轉輪手槍
    需裝填同口徑之制式子彈（適用子彈）、具殺傷力之口徑9m
    m制式子彈需裝填於同口徑之制式半自動手槍 （適用槍枝）
    射擊，始有殺傷效果。所謂建築工業用彈，係用於建築工業
    上之空包子彈，本身雖內含底火、火藥，惟不具金屬彈頭，
    故不具殺傷力，前述槍枝之使用，係將建築工業用彈裝於槍
    管底部（作為推進彈丸之發射動力），再將彈丸從槍口端填
    入，最後使槍機成待擊發狀態後，扣動扳機即可釋放撞針，
    擊發建築工業用彈，利用建築工業用彈內火藥燃燒時產生之
    大量高壓氣體推進、發射彈丸，此時彈丸之發射動能極高，
    必然超過殺傷力的標準（依日本科學警察之研究，彈丸單位
    面積動能達20焦耳／平方公分，則足以穿入人體皮肉層）。
    此亦有內政部警政署刑事警察局98年2月2日刑鑑字第097019
    9056號函1份在卷可參。綜上本件扣案之土造長槍1枝，經送
    鑑定既認係擊發功能正常，可供擊發口徑0.22吋建築工業用
    彈（作為發射動力），用以發射彈丸使用，認具殺傷力，雖
    本件扣案之槍枝未為發射動能之測試，然參酌以上開最高法
    院之見解，仍無從據此逕採為有利被告之認定。至被告及其
    選任辯護人聲請本院將扣案之土造長槍，再送鑑定機關鑑定
    「發射動能」，以確認該槍枝殺傷力之有無等語。惟查，內
    政部警政署刑事警察局係我國專責槍彈鑑定之機構，該專業
    機關既已依其鑑定之特殊專業智能，就本件扣案土造長槍之
    材質、結構等，綜為判斷之結果，即難認其鑑定有何未盡確
    實或欠缺完備之情事。綜上所述，實難僅以該機關未經實彈
    射擊測試發射動能，即認前開鑑定結果為不可採取。從而，
    依照刑事訴訟法第163條之2第3款規定 ，本院認為就扣案之
    土造長槍具殺傷力乙節，既已明確實無再予送鑑調查之必要
    ，併此敘明。
  (3)又按槍砲彈藥刀械管制條例第八條第四項及第十二條第四項
    所謂之持有，係指執持占有之意，祇要將槍、彈置於自己管
    領之下，即實力支配狀態中，即足當之，與時間長短並無必
    然之關係（最高法院96年度臺上字第3718號判決意旨參照）
    。是以本件被告既自97年1月28日下午6時許拾獲後，即將該
    土造長槍1枝攜回藏放在其住處內，迄至97年2月12日下午16
    時30分許遭警查獲為止，期間被告均未曾報案，顯見該土造
    長槍確係在被告實力支配狀態中無誤。
  (4)被告於97年1月28日下午6時許，在其住處附近溪邊之河沙岸
    上，發現有槍柄露出地面進而挖取拾獲本件扣案之土造長槍
    1枝，因無法查明來源 ，未能證實是否為遺失物、漂流物或
    其他離本人所持有之物，惟由該土造長槍遭被告發現時所在
    位置之客觀事實判斷，及基於嚴格之證據法則，自應認係遭
    不詳姓名、年籍及住居所之人所拋棄之物，而屬無主物，被
    告拾獲之行為應為無主物先占。
  (5)另按殺傷力之標準，為在最具威力的適當距離，以彈丸可穿
    入人體皮肉層之動能為基準。同時，殺傷力係屬客觀之事實
    ，與刑法上之重傷、傷害等尚涉及行為人主觀上之犯意無關
    。被告於本院審理時則坦承知悉民眾不能持有槍枝（見本院
    98年 4月14日審判筆錄），顯見被告亦知悉槍枝係屬列管之
    物品不得未經許可而持有。參酌以被告先係於警詢時供稱：
    在溪中撿回家後看有無可用之處，所以一直擺放在家中至今
    都沒有送交警方處理等語（見警卷第 7頁），再觀本件係警
    員在被告住處廚房冰箱靠牆壁處查獲該土造長槍，亦無隨意
    棄置之跡象，有現場查獲照片 2幀附卷可參（見警卷第66頁
    ），益見被告確有持有該枝土造長槍之意思無訛。而槍枝之
    所以不得未經許可持有，即係因槍枝具有之殺傷力，而被告
    於本院審理時復陳稱：因該土造長槍上有沙，伊在溪邊及家
    裡都有用水去沖等詞（見本院同上審判筆錄），益見被告確
    有意使該土造長槍處於可得使用之狀態，從而被告主觀上當
    有持有該槍械之犯意。
  (6)綜上諸情，足認被告上揭所辯顯均係事後臨訟圖卸刑責之砌
    詞，要均無可採信，本件事證明確，被告犯行洵堪認定，應
    予依法論科。
三、核被告所為，係犯槍砲彈藥刀械管制條例第8條第4項之未經
    許可，持有可發射金屬具有殺傷力之土造長槍罪。公訴人於
    起訴書認被告此部分所為 ，係犯槍砲彈藥刀械管制條例第8
    條第 4項之未經許可，持有可發射子彈具有殺傷力之槍枝罪
    ，尚有未洽，併予指明（因係屬同一條項亦無庸變更起訴法
    條）。又被告未經許可，持有可發射金屬具有殺傷力之土造
    長槍之行為 ，所犯為法定本刑3年以上10年以下有期徒刑，
    併科新臺幣7百萬元以下罰金之重罪 ，然本件被告僅係偶然
    拾得扣案之土造長槍，持有期間尚短，亦無供自己或他人犯
    罪之意圖，復未扣得可與該土造長槍配合使用之彈丸及建築
    工業用彈，危險性相對亦較輕，顯係對國家重典認識不夠深
    切，致犯此重罪，其侵害性顯較為輕微，若以所犯本案最輕
    法定刑期有期徒刑3年相較 ，客觀上以一般國民生活經驗法
    則檢驗，應屬情輕法重，且足以引起一般人之同情，本院因
    認被告犯罪情狀尚堪憫恕，即處以法定最低刑度，猶嫌過重
    ，爰依刑法第59條之規定，酌予減輕其刑。原審法院以被告
    犯槍砲彈藥刀械管制條例第8條第4項之未經許可，持有可發
    射金屬具有殺傷力之土造長槍罪，事證明確，應予論科，固
    非無見。惟查原審判決於犯罪事實欄一、內係記載：「乙○
    ○明知未經許可不得擅自持有可發射子彈具有殺傷力之土造
    長槍，----」等語，顯與主文及理由欄內所記載認定之未經
    許可，持有可發射金屬具有殺傷力之土造長槍不同，自有主
    文事實理由矛盾之違誤。被告上訴意旨主張其無從判斷該槍
    械之殺傷力，主觀上並無涉犯非法持有槍械之故意，雖無理
    由（詳如上述），然原判決既有上揭疏誤，自應由本院將原
    審判決予以撤銷，另為適當之判決。審酌被告為49年次、國
    小畢業，以農為業之人（見被告警詢調查筆錄人別欄），未
    經許可持有土造長槍，對社會治安具有潛在威脅性，所為固
    不足取，惟其於本案前並無前科，有臺灣高等法院被告前案
    紀錄表1紙可參 ，素行尚屬良好，且尚無證據顯示被告以之
    另行犯罪，稍減其危害之程度及被告犯罪後之態度等一切情
    狀，量處如主文第2項所示之刑 ，並就併科罰金部分諭知易
    服勞役之折算標準，以示懲儆（至被告及其選任辯護人上訴
    請求本院給予被告緩刑之諭知，惟查本件被告同案所涉賭博
    案件 ，另經臺灣南投地方法院於98年3月25日以98年度簡上
    字第5號判處有期徒刑2月，是依法本院即無從再予被告緩刑
    之宣告，末此指明）。
四、至扣案由具擊發機構之木質槍身及土造金屬槍管組合而成，
    擊發功能正常，可供擊發口徑0.22吋建築工業用彈（作為發
    射動力），用以發射彈丸使用，具殺傷力之土造長槍壹枝（
    槍枝管制編號：0000000000）為違禁物，應依刑法第38條第
    1項第1款之規定宣告沒收之。
據上論斷，應依刑事訴訟法第369條第1項前段、第364條、第299
條第1項前段 ，槍砲彈藥刀械管制條例第8條第4項，刑法第11條
前段、第59條、第42條第3項、第38條第1項第1款 ，判決如主文
。
本案經檢察官甲○○到庭執行職務。
中    華    民    國    98    年     4    月    28    日
            刑事第九庭    審判長法  官  江  德  千
                                法  官  賴  妙  雲
                                法  官  許  旭  聖
以上正本證明與原本無異。
如不服本判決應於收受送達後10日內向本院提出上訴書狀，其未
敘述上訴之理由者，並得於提起上訴後10日內向本院補提理由書
（均須按他造當事人之人數附繕本）「切勿逕送上級法院」。
                                書記官  紀  美  鈺
中    華    民    國    98    年    4     月    28    日
附錄本案論罪科刑法條依據：
槍砲彈藥刀械管制條例第八條
未經許可，製造、販賣或運輸鋼筆槍、瓦斯槍、麻醉槍、獵槍、
空氣槍或第四條第一項第一款所定其他可發射金屬或子彈具有殺
傷力之各式槍砲者，處無期徒刑或五年以上有期徒刑，併科新臺
幣一千萬元以下罰金。
未經許可，轉讓、出租或出借前項所列槍枝者，處五年以上有期
徒刑，併科新臺幣一千萬元以下罰金。
意圖供自己或他人犯罪之用，而犯前二項之罪者，處無期徒刑或
七年以上有期徒刑，併科新臺幣一千萬元以下罰金。
未經許可，持有、寄藏或意圖販賣而陳列第一項所列槍枝者，處
三年以上十年以下有期徒刑，併科新臺幣七百萬元以下罰金。
第一項至第三項之未遂犯罰之。


司法院資訊處製作；財團法人民間司法改革基金會備份。
